臺灣桃園地方法院民事簡易判決
110年度桃簡字第1621號
原      告  羅彬彬  
訴訟代理人  嚴嘉豪律師
被      告  陳鈺豐（原名：陳國敬）


上列當事人間請求確認抵押權不存在等事件，本院於民國111年9
月20日言詞辯論終結，判決如下：
    主      文
確認被告對原告就如附表所示之抵押權及所擔保之債權均不存在
。
被告應就如附表編號2所示之抵押權予以塗銷。
訴訟費用由被告負擔。
    事實及理由
壹、程序事項：
一、按確認法律關係之訴，非原告有即受確認判決之法律上利益
    者，不得提起之，民事訴訟法第247條第1項前段定有明文。
    所謂即受確認判決之法律上利益，係指法律關係之存否不明
    確，而當事人主觀上認其在法律上之地位，有不安狀態存在
    ，且此種不安之狀態，能以確認判決將之除去者而言。經查
    ，本件原告主張其為附表編號1所示土地（下稱系爭土地）
    之原所有權人，亦為附表編號2所示建物（下稱系爭建物，
    與系爭土地合稱系爭不動產）之所有權人，被告就系爭不動
    產設定有如附表所示之最高限額抵押權（下稱系爭抵押權）
    ，嗣因系爭土地於109年11月9日遭區段徵收，本於物上代位
    性，徵收補償金為抵押權效力所及，然系爭抵押權擔保債權
    不存在一節，為被告所否認，則系爭抵押權是否存在即不明
    確，乃致原告無法領取系爭土地徵收補償金之不安狀態存在
    ，致原告私法上之地位有受侵害危險，且此不安之狀態存在
    得經法院以確認判決加以除去，揆諸上開規定及說明，原告
    提起本件確認之訴，應有即受確認判決之法律上利益。
二、訴狀送達後，原告不得將原訴變更或追加他訴，但請求之基
    礎事實同一者，不在此限，此於簡易訴訟程序亦適用之，民
    事訴訟法第255條第1項第2款、第436條第2項分別定有明文
    。經查，本件原告原起訴時聲明為：「㈠確認被告就附表所
    示土地、建物所設定最高限額新臺幣（下同）40萬元之抵押
    權及其所擔保之抵押債權均不存在。㈡被告應將上開最高限
    額抵押權之設定登記塗銷」，嗣於111年9月20日言詞辯論期
    日當庭變更聲明為：「㈠確認被告就座落於桃園市○○區○○段○
    ○○○段000○00地號（面積72平方公尺，權利範圍全部）之土
    地，經桃園市蘆竹地政事務所於民國75年以蘆字第3898號收
    件，登記日期為民國75年11月25日，證書字號110年蘆資他
    字第120號之最高限額抵押權及其所擔保之抵押債權不存在
    、㈡確認被告就原告所有座落於桃園市○○區○○段○○○○段0000○
    號建物（即門牌號碼桃園市○○區○○街00巷00號，權利範圍全
    部），經桃園市蘆竹地政事務所於民國75年以蘆字第3898號
    收件，登記日期為民國75年11月25日，證書字號110年蘆資
    他字第120號之最高限額抵押權及其所擔保之抵押債權不存
    在㈢被告應將上開建物最高限額抵押權之設定登記塗銷」（
    本院卷69頁），經核原告上開聲明變更，係與原訴本於系爭
    不動產爭執之同一基礎事實所為，揆諸前揭說明，應予准許
    。
貳、實體事項：
一、原告主張：伊原為系爭不動產之所有權人，權利範圍均為全
    部，嗣系爭土地於110年7月12日遭區段徵收所致現為中華民
    國所有，而系爭不動產前於75年間為被告設定系爭抵押權，
    存續期間為75年11月24日至76年11月24日，然系爭抵押權存
    續期間業已屆滿，且其所擔保之債權請求權消滅時效自存續
    期間末日起算業已完成，且被告未於系爭抵押權所擔保之債
    權消滅時效完成後5年內實行系爭扺押權，則依民法第881條
    之15，該債權已非系爭抵押權擔保範圍，是系爭抵押權已確
    定無擔保之債權存在。茲因桃園市政府以系爭抵押債權未經
    確認不存在為由，拒向原告核發系爭土地徵收補償金，爰依
    民事訴訟法第247條，及民法第767條第1項中段等規定提起
    本件訴訟，訴請確認系爭抵押權及所擔保之債權均不存在等
    語。並聲明：更後之聲明。
二、被告則以：伊借款40萬元予訴外人黃明道，黃明道應為原告
    之親戚，遂由代書辦理將系爭不動產設定系爭抵押權為擔保
    ，惟皆未獲還款，黃明道業已遷出國外，查無所蹤。另伊向
    地政事務所申請資料雖因超過保存年限而無法調閱，然伊仍
    持有桃園市桃園地政事務所發給之他項權利證明書，依民法
    第145條規定，縱抵押權擔保之請求權經時效消滅，債權人
    仍得就其抵押物取償等語資為抗辯。並聲明：㈠原告之訴駁
    回。㈡如受不利之判決，願供擔保請准宣告免為假執行。
三、本院之判斷：
  ㈠原告主張之前揭事實，業據提出系爭不動產建物登記第一類
    謄本為證（見本院卷第5至13頁），經核與其所述相符，復
    經本院依職權向桃園市蘆竹區地政事務所調取系爭不動產之
    登記本、異動索引(見本院卷第18至24頁)，核閱無誤；堪信
    原告此部分之主張為真實。
  ㈡最高限額抵押權所擔保之原債權，除本節另有規定外，因約
    定之原債權確定期日屆至而確定；最高限額抵押權所擔保之
    債權，其請求權已因時效而消滅，如抵押權人於消滅時效完
    成後，5年間不實行其抵押權者，該債權不再屬於最高限額
    抵押權擔保之範圍，民法第881條之12第1項第1款、第881條
    之15分別定有明文。查上開規定雖係於96年3月28日民法物
    權編修正時新增，惟依民法物權編施行法第17條之規定，對
    於民法物權編修正施行前設定之最高限額抵押權，亦適用之
    。又最高限額抵押權確定後即成為普通抵押權，其從屬性因
    而回復，其所擔保之債權即為確定時存在且不逾最高限額擔
    保範圍內之特定債權，有最高法院91年度台上字第641號判
    決意旨可供參照；故倘最高限額抵押權確定時無所擔保之債
    權存在，該抵押權即無由成立。
  ㈢請求權，因15年間不行使而消滅；消滅時效，自請求權可行
    使時起算，民法第125條本文、第128條前段定有明文。另按
    以抵押權擔保之請求權雖經時效消滅，債權人仍得就其抵押
    物取償，固為民法第145條第1項所明定，惟抵押權人於消滅
    時效完成後，如長期不實行其抵押權，不免將使權利狀態永
    不確定，有害於抵押人之利益，為維持社會交易秩序，故民
    法第880條規定「以抵押權擔保之債權，其請求權已因時效
    而消滅，如抵押權人於消滅時效完成後，5年間不實行其抵
    押權者，其抵押權消滅」，此為物權因除斥期間之經過而消
    滅之規定。是故抵押權人於系爭不動產擔保之債權時效完成
    後逾5年，仍未就系爭不動產取償，或執拍賣抵押物裁定聲
    請執行法院強制執行拍賣抵押物，則系爭不動產設定之抵押
    權已因其所擔保債權之請求權消滅時效完成及5年除斥期間
    之經過而歸於消滅（最高法院89年台上字第1476號民事判決
    意旨參照）。
  ㈣經查，被告雖稱系爭抵押權係擔保訴外人黃明道對其所負400
    ,000元債務，然亦自承就此部分沒有資料可以提出（本院卷
    44頁）。故依現存事證，尚無從認定系爭抵押權有擔保之債
    權存在。又系爭抵押權之存續期間既為75年11月24日至76年
    11月24日，其所擔保之債權請求權時效，最長應自系爭抵押
    權存續期間之末日起算，算至15年期滿之91年11月24日完成
    ，被告復未舉證有於上開時效完成後之5年間實行系爭抵押
    權，揆諸前述民法第881條之15規定，該債權縱令存在，亦
    已不再屬於系爭抵押權擔保之範圍。是系爭抵押權擔保之原
    債權確定後，現既已無擔保之債權存在，基於抵押權之從屬
    性，該抵押權應歸於消滅。
四、綜上所述，原告依民事訴訟法第247條、民法第767條第1項
    中段等規定，訴請確認系爭抵押權及所擔保之債權均不存在
    ，並請求被告將附表編號2所示抵押權予以塗銷，均為有理
    由，應予准許。
五、本件依民事訴訟法第427條第1項規定適用簡易訴訟程序所為
    被告敗訴之判決，依同法第389條第1項第3款之規定，本應
    依職權宣告假執行。惟本件判決性質係命被告為一定之意思
    表示，性質上並不宜宣告假執行。另按強制執行法第130條
    第1項，命債務人為一定意思表示之判決確定或其他與確定
    判決有同一效力之執行名義成立者，視為自確定或成立時，
    債務人已為意思表示，是本院毋須依職權為假執行之宣告，
    亦無依被告聲請宣告被告預供擔保而免為假執行之問題，均
    附此敘明。
六、訴訟費用負擔之依據：民事訴訟法第78條。
中　　華　　民　　國　　111 　年　　10　　月　　28　　日
                  桃園簡易庭  法  官  楊奕泠
附表：
所有權人：原告         編號 不動產地號、建號及權利範圍 抵押權登記收件字號 登記 日期 登記次序 權利人 抵押權擔保之債權總金額 設定 義務人 存續期間 （民國） 1 桃園市○○區○○段 ○○○○段000000地號 （權利範圍：1分之1） 75年蘆字 第003898號 75年11月25日 1 被告 本金最高限額新臺幣40萬元 原告 75年11月24日至 76年11月24日 2 桃園市○○區○○段 ○○○○段000○號 （權利範圍：1分之1） 75年蘆字 第003898號 75年11月25日 1 被告 本金最高限額新臺幣40萬元 原告 75年11月24日至 76年11月24日 
以上為正本係照原本作成。
如不服本判決，應於送達後20日內，向本院提出上訴狀，並表明
上訴理由，如於本判決宣示後送達前提起上訴者，應於判決送達
後20日內補提上訴理由書（須附繕本）。
如委任律師提起上訴者，應一併繳納上訴審裁判費。
中　　華　　民　　國　　111 　年　　10　　月　　28　　日
                              書記官  王帆芝